臺灣高等法院刑事判決　　　　　　 97年度上更(一)字第353號
上　訴　人
即　被　告　乙○○
選任辯護人　林彥苹律師
　　　　　　李進成律師
上列上訴人因偽造貨幣案件，不服臺灣臺北地方法院93年度訴字
第73號，中華民國93年8 月3 日第一審判決（起訴案號：臺灣臺
北地方法院檢察署92年度偵字第22387 號），提起上訴，經判決
後，由最高法院第 1次發回更審，本院判決如下：
    主  文
原判決撤銷。
乙○○意圖供行使之用、而偽造幣券，處有期徒刑伍年肆月。偽
造之千元幣券成品仟佰零貳張、半成品壹萬零佰玖拾伍張
，及扣案之人頭模具貳個、防偽線版壹個、染料拾貳瓶、噴漆捌
瓶均沒收。
    事  實
一、乙○○係設於臺北市○○街○段56號4樓微笑海外服務股份有
    限公司（下稱微笑公司）之負責人，從事代書並經營法拍業
    務。竟意圖供行使之用，而偽造幣券，其先於民國（下同）
    87年6 月25日向台灣歐力士股份有限公司（下稱歐力士公司
    ）承租 (並約定租期屆滿，由微笑公司取得所有權）理光RI
    COH牌彩色影印機（型名：AFICIO COLOR 5206、型號：A172
    -19，序號：Ｚ0000000000）一臺，並購入供該彩色影印機使
    用之各色碳粉匣及染料；次將該彩色影印機置於微笑公司所
    在大樓之十樓，以微笑公司之營業略作掩蔽；遂於承租彩色
    影印機後之不詳期日，以該彩色影印機、各色碳粉匣、染料
    ，及華二版（舊版）千元偽鈔人頭模具、防偽線版、噴漆等
    工具，用彩色雷射輸出方式印刷，水印則以壓凸方式或灰色
    墨印製，安全線則以灰色墨仿造等方式，偽造新臺幣千元幣
    券。迨至89年5 月16日乙○○後述施用毒品觀察勒戒前，計
    偽造千元幣券成品3302張、半成品10395張。
二、89年5 月16日，乙○○因施用毒品案而微笑公司遭警搜索，
    但上開偽造幣券及供偽造之器具、物品並未被發現。乙○○
    於執行觀察勒戒期間，結識同受勒戒並同勒戒完畢出所之甲○○，故於同年6 月約同甲○○前來微笑公司處理，由乙○○交付予甲○○，將藏置在大樓10樓，以「微笑地政」名稱
    之紙箱2 只裝盛之上開偽造千元幣券成品、半成品、人頭模
    具、防偽線版、碳粉匣、噴漆、染料等物一併攜走，上開物
    品因而移置於甲○○所租住之台北縣板橋市○○○路○段122
    號2樓，嗣經警於同年8 月11日在該址查獲其中成品602張及
    全部半成品與器具、物品，並由在場之連信寬皮夾取出成品
    5 張、另成品2695張，因之前謝志明、丁○○於利用協助甲○○搬音響之際攜走，故仍未查獲。
三、最後，員警於90年2月1日上午7 時30分許，終在臺北縣蘆洲
    市○○路179 號謝志明與丁○○之房間內，分別查獲2612張
    及83張。至此乙○○偽造之幣券，始告全數查獲。
四、案經臺灣嘉義地方法院檢察署檢察官自動檢舉後，呈請臺灣
    高等法院檢察署檢察長令轉臺灣臺北地方法院檢察署檢察官
    偵查起訴。
    理  由
壹、證據能力
    本件認定事實所引用卷證資料，並無證據證明係公務員違背
    法定程序所取得，被告及其辯護人於本院準備程序對該卷證
    資料均未爭執其證據能力，且卷內之文書證據，亦無刑事訴
    訟法第159 條之4 之顯有不可信之情況與不得作為證據之情
    形，則依刑事訴訟法第159 之5 之規定，均有證據能力，合
    先敘明。
貳、認定本件犯罪事實所憑證據及理由
一、訊據上訴人即被告乙○○矢口否認有偽造貨幣之行為，並於
    本院更(一)審審理時辯稱：伊在公司整理時發現偽造的貨幣，
    我在發現它之前，公司被臨檢，當時也有搜到一些偽造的資
    料，是在丙○○的桌上搜到的，所以伊認定與他有關。而在
    伊觀察勒戒前，去印尼出差時，理光牌影印機約借了丙○○
    二、三個禮拜，他說借影印機載去中部用云云。
二、經查：
  (一)上開被告承租理光牌彩色影印機、購置各色碳粉，放置於其
    所經營之微笑公司；與曾受毒品觀察勒戒，勒戒期間識得甲○○，而出所後，在微笑公司交給甲○○2 只紙箱；嗣甲○○在其板橋住處經警查獲本件扣案紙鈔、成品、半成品與器
    具，連信寬皮夾以及嗣後在謝志明與丁○○住處查獲紙鈔；
    據甲○○供稱，查獲之紙鈔成品、半成品及器具，係其觀察
    勒戒出所後，被告囑其取走等事實，為被告所不爭執，且有
    扣案千元幣券成品、半成品、人頭模具、防偽線版、染料、
    噴漆等物證，本件影印機廠商互盛股份有限公司91年12月13
    日盛法字第911212B2號函、出貨單、顧客資料卡、日本原廠
    公司出具之影印機型資料、歐力士公司92年 4月11日台歐專
    字第9250號函所附出租契約書、供應商出售影印機發票、租
    金與期滿買受款支票、付款紀錄表等文書證據，及甲○○在
    臺灣台北地方法院檢察署92年他字第4950號偵查中、臺灣嘉
    義地方法院檢察署91年偵字第6026號偵查中及本案原審審判
    中之供述證據等可資佐證，並經本院先後調閱相關卷證，查
    核相符，已堪認定。
  (二)又扣案華二版千元鈔，業由中央銀行發行局鑑定結果，確係
    偽鈔無訛，且其中扣案偽鈔成品均以彩色雷射輸出方式仿印
    ，無凹版印紋凸起效果，紙質與真鈔不同，部分水印以壓凸
    方式或灰色墨仿製，安全線以灰色墨仿造；扣案偽鈔半成品
    則均以彩色雷射輸出方式仿印，無凹版印紋凸起效果，紙質
    與真鈔不同，無水印，安全線以灰色墨仿造等情，亦有本院
    向臺灣板橋、嘉義地方法院檢察署分別函調之91年度訴字第
    11 號卷內所附該局92年7月25日台央發字0920042691號函後
    附之中央印製廠92年8月4日中印發字第0920003582號函、92
    年訴字第337號卷內所附該局92年12月4日台央發字09200666
    51號函後附之中央印製廠92年12月5日中印發字第092000569
    9 號函各一件（已自各函調之案卷內影印此部分附卷）可稽
    ，足認確為偽造貨幣。而台北縣警察局海山分局查扣本件偽
    造貨幣，復製有扣押清冊在卷可憑，而實際數量應以送鑑之
    數目，較屬精確，附此明。
  (三)本件經法務部調查局就偽鈔與被告租用之彩色影印機兩者間
    之關聯性，鑑定結果，本件偽鈔確係由被告以微笑公司名義
    向歐力士股份有限公司租用，由互盛股份有限公司售予歐力
    士公司之理光牌彩色影印機（型名： AFICIO COLOR 5206、
    型號：A172-19，序號：Ｚ0000000000）所複印而成，亦有本
    院向臺灣嘉義地方法院檢察署函調之91年度偵字第6717號卷
    內法務部調查局91年12月23日調科貳字第 09100784660號鑑
    定通知書及檢附互盛公司關於影印機資料、買賣及出租資料
    在卷（已自函調之案卷內影印此部分附卷）可稽，亦堪採信
    。
  (四)本院前審當庭勘驗扣案偽鈔，其上記載為臺灣銀行發行及印
    信，正反面有如真鈔之金額，有如真鈔之鈔票號碼，正面為
    先總統肖像與花紋，反面為總統府圖樣與花紋，正面有中央
    印製廠字樣，反面載有中華民國70年製版，對光有防偽線出
    現等情，有勘驗筆錄（見本院上訴卷第 240頁）可稽。而成
    品復已壓凸方式或灰色墨仿製水印部分（半成品則無），業
    經中央印製廠鑑定如前，則紙質與平面（無凹版印紋之凸起
    效果）兩節，則屬熟稔辨識人員始可分出真假，對一般人而
    言，已達成足以假亂真之程度，是被告辯稱扣案之鈔票，僅
    以彩色影印製作，無法以假亂真，尚不能構成偽造貨幣罪，
    並非實在，其飾卸刑責之詞，委無足取。至偽鈔半成品部分
    ，除前開鑑定尚未仿製水印部分外，且並未裁切，業據檢察
    官於本院更(一)審指述明確，核與被告於原審審理時供稱：箱
    內同一張紙上印有好幾張鈔票在上面，沒有剪裁下來等語（
    見原審卷第20頁）相符，故此部分因尚未完成加工、裁切，
    客觀上自不足以使人誤認為真幣之外觀，及已達可資行使之
    程度，非屬偽造完成之幣券，併此敘明。
  (五)被告與甲○○均曾因施用毒品案件遭觀察勒戒，而於上開時
    間出所，此有兩人之本院被告全國前案紀錄表及臺灣台北地
    方法院89年毒聲字第1231號卷可稽，故被告與甲○○兩人所
    供陳，其等因觀察勒戒而結識，於89年6月2日甲○○出所之
    後前來微笑公司找被告，被告交予紙箱等情，核與情理以及
    毒品案件之執行時間，均相合，亦堪採信（起訴書誤為同
    年6月9日，應予更正）。
  (六)至於被告交付甲○○上開紙箱，其中有無本件扣案之偽鈔與
    器具一節，被告雖自原審審判期日之後，以迄本院上訴審審
    理時，矢口否認有偽造偽鈔及交付甲○○本件偽鈔及器具云
    云。但查：
  (1)關於被告於上開甲○○出所前來微笑公司時，被告在10樓交
    付，其中有偽鈔及器具予甲○○之事實，非但業經被告三度
    在檢察官偵查中、原審審理、及本院更(一)審審理中供認不諱
    （見臺灣嘉義地方法院檢察署，91年偵字第6026卷第23頁，
    原審93年2月11日、7月20日筆錄，本院97年 8月13日準備程
    序筆錄）；核與甲○○在檢察官偵查中及原審審理中所述相
    符（見臺灣台北地方法院檢察署，92年他字第4950號卷第17
    頁，原審93年7月20日筆錄 ）；又迄至原審審判程序交互詰
    問中，甲○○雖規避其本人以及被告與本件偽鈔之製造有關
    ，但猶是認被告所交付紙箱內有偽鈔及器具無訛（見本院94
    年1月13日筆錄 ）。足見本件偽鈔及器具係被告交付予甲○○者無訛。
　(2)查甲○○上述93年 7月20日在原審對被告不利陳述時，被告
　  同庭被訊問，若甲○○所述不實，可立即反應。但被告非但
    未為相反之反應，而且自為不利之供述，足見兩人之供詞。
    顯然具備可信之情況，憑信性均無可置疑。至於其間被告與
    甲○○關於分幾次交付紙箱？交付幾個紙箱？紙箱有無密封
    ？之後如何打電話連絡？等情，各人陳詞固有歧異，核係互
    相推諉刑責，或為他方脫卸刑責而故示模糊，已無可採。
  (七)又被告所稱，其係委託甲○○取走銷燬偽鈔及器具一節。按
    偽鈔乃關係此項重罪之物件，多一人知悉，多一分危險，多
    一人經手，多一分暴露之可能，縱屬至愚，亦當知此道理。
    況被告身為公司負責人，經營法拍業務，豈會不知？尤以偽
    鈔之製造不易，但銷燬之事則易如反掌，何需假手於人？而
    冒暴露犯罪嫌疑之危險？故被告與甲○○曾為此陳述部分，
    均非堪採信。應認被告曾在勒戒所與甲○○患難相交，出所
    後提供本件偽鈔等物予甲○○使用，始符情理。
  (八)另被告所稱，其接受勒戒前，因毒品案件警員曾前來搜索，
    並無此偽鈔及器具；及有黃姓友人借走彩色影印機，並於本
    院審理時雖指稱：丙○○於94年12月間因偽造人民幣遭查獲
    云云，無非作為本件偽鈔之製造或與之無關之辯解。然查：
  (1)被告於原審審理時供稱：「（這台彩色影印機為何會放在十
    樓？）‧‧‧是我把它推上去的，因為我想放在十樓，因為
    那時業務不太需要用，且有一個朋友一直想要借，我想迴避
    他，不想借他，所以藉口說影印機已經放在影印店。‧‧‧
    （除了你之外，還有何人知道十樓這個辦公室？）還有一個
    幫我搬影印機的朋友，我只知道他姓黃，認識他不到半年。
    （他有無十樓辦公室的鑰匙？）沒有。‧‧‧（你在勒戒期
    間是否知道有人進入十樓？）不知道。（勒戒出來之後有無
    發現十樓有無異樣？）沒有。‧‧‧（有何辯解？）我發現
    偽鈔之後，直覺要銷毀它，‧‧‧至於影印機放在十樓，我
    也發現有人進入十樓，他說從天花板下來的，我懷疑姓黃的
    朋友，因為它是開鎖的專家」云云（ 見原審93年7月20日審
    判程序筆錄）；惟於本院上訴審、更(一)審則改稱：「在伊觀
    察勒戒前，去印尼出差時，理光牌影印機約借了丙○○二、
    三個禮拜，他說借影印機載去中部用」云云，顯見被告就伊
    有無將該影印機出借他人？伊勒戒出來後，十樓辦公室有無
    異樣？丙○○可能以系爭影印機偽造本件貨幣之時點，前後
    供述明顯不一，已非可信。
  (2)又本件彩色影印機之價值，據被告自稱為新台幣70萬元，價
    值甚鉅，衡情不致輕易借人，縱有他借，亦當預期可取回。
    但查被告所稱借走之人，僅知其為黃先生，嗣經本院上訴審
    查詢台北市萬華區第二戶政事務所，按艋舺大道 120巷13弄
    34號戶籍資料查稽結果，被告始指稱即戶籍記載之丙○○其
    人，此有該戶政事務所全部資料 3份在卷可稽。顯見被告與
    丙○○並不熟識，豈會無償借予不熟識之人？又未立據，如
    何預期可索回？故被告事後改稱丙○○借走彩色影印機之說
    詞，顯與常情相悖，實不足採。
  (3)再者，被告於本院上訴審、更(一)審審理時雖均提及證人丙○○曾因偽造人民幣遭查獲云云，然此偽造人民幣，究與本件
    偽造新台幣不同，自難據此認證人丙○○亦有偽造本案新臺
    幣之犯行。況證人丙○○若有借影印機至台中，而背著被告
    偽造本件貨幣，衡情其在返還影印機時，亦無將染料，及華
    二版（舊版）千元偽鈔人頭模具、防偽線版、噴漆等製作偽
    鈔之工具及完成偽鈔成品、半成品大費周章再搬回台北一併
    返還被告之理，使被告可能在發覺其犯罪後，主動報警致其
    犯行曝光之危險。
  (4)至被告之微笑公司在被告入所勒戒前遭搜索毒品，但警員搜
    索大樓恐難周致，況當時搜索之標的為毒品，警員依法行事
    ，故不能以當時未發現本件偽鈔及器具，即認此等物品當時
    不存在。從而，被告此項辯解，亦委不足採。
  (5)綜上，被告於警、偵訊均未曾提及該黃姓友人，及可能涉及
    此案等情。而被告雖於法院審理時改稱上情，惟其前後供述
    明顯矛盾、復與常情相悖，顯非可信，故其所請傳喚證人丙○○乙節，本院亦認核無必要，併此敘明。
  (九)末查被告請求傳喚其前妻李秀子到庭佐證，待證被告正常經
    營微笑公司，經濟情況與交友、生活習慣一節。惟按先生在
    外做事，甚多隱密之事，往往朋友皆知，唯獨妻子被蒙在鼓
    裡，此乃一般經驗法則。故被告此項請求，核與事實真相無
    助，自無傳喚之必要。
  (十)綜上事證及說明，本件偽造貨幣所用工具、影印機及偽造貨
    幣成品、半成品，經探究其來源，均來自被告所經營微笑公
    司，而被告雖否認偽造本件貨幣，然就利用其所租用系爭影
    印機等工具所印製之本件貨幣成品、半成品，何以亦均置放
    在其所經營微笑公司內？被告初於警詢時否認其持有上開偽
    造貨幣成品、半成品，並指稱其皮夾內所查獲偽鈔 5張也係
    甲○○所還欠款，而欲推給甲○○，惟嗣經檢察官偵查中證
    實本件在甲○○處所查扣偽造貨幣及供偽造之器具等物，均
    係由被告在微笑公司交付甲○○後，被告始自原審審理時改
    稱本件為其黃姓友人（即丙○○）所為，顯見被告隨本案調
    查之結果更異其詞，誠屬虛妄。再衡以被告雖於法院審理時
    改稱丙○○所為，惟其前後供述仍屬矛盾、復與常情相悖，
    益證其無法合理一致地說明本案係他人犯罪之經過。故本院
    稽諸本件偽造貨幣所用工具、影印機及偽造貨幣成品、半成
    品，經探究其來源，均與被告相關，惟被告自始至終無法就
    確係他人移置被告原持有上開影印機等工具之支配力而行偽
    造乙節，提出合理一致之說明，復一再翻異陳詞、虛構故事
    ，顯係為掩飾本件貨幣確係被告偽造之情甚明。是本件事證
    明確，被告犯行洵堪認定，應依法論科。
三、按中央銀行於50年7月1日在臺灣復業後，即已委託臺灣銀行
    發行新台幣。自當時起，新台幣即已具有國幣之功能。此觀
    之司法院大法官會議54年12月19日議決釋字第99號解釋自明
    （最高法院56年台上字第2171號判例參照）。次按被告行為
    後，妨害國幣懲治條例於96年1月10日修正公布第3條第 2項
    增設無期徒刑之處罰，惟本件被告所犯僅觸犯該條第 1項之
    刑罰規定，並無該條例新舊法比較之問題。查被告意圖供行
    使之用而偽造本件幣券，核係犯妨害國幣懲治條例第3條第1
    項之罪，公訴人引用刑法第196條第1項之偽造通用紙幣罪，
    置上開妨害國幣懲治條例第3條第1項偽造幣券罪之特別規定
    於不顧，容有未洽，然基本事實同一，本院依法自得變更起
    訴法條逕適用正確法條。被告偽造之本件幣券，部分既遂，
    部分未遂（扣案半成品部分），係構成該條例第3條第1項、
    第 3項之既遂與未遂罪，惟被告所偽造之數量尚非龐大，又
    乏證據可證明其分多次實施，應係接續數舉動完成，僅成立
    一個接續犯，所犯未遂屬既遂犯罪行為之階段行為，不另論
    罪。又意圖供行使之用而偽造幣券後，持以交付，其低度之
    交付行為，當然為高度之偽造行為所吸收，祇應論以意圖供
    行使之用而偽造幣券罪。
四、原審以被告犯罪事證明確，予以論罪科刑，固非無見。惟查
    原審判決：(1)認定被告交付甲○○本件偽造貨幣與器具，係
    委託甲○○「銷燬」，而非意圖供行使之用而交付，核與經
    驗法則不符；(2)變更檢察官起訴法條，適用妨害國幣懲治條
    例，固屬正當，但援引法源根據，尚有誤解；(3)未成品部分
    之行為，漏未論擬；(4)偽造之貨幣成品，應依妨害國幣懲治
    條例第 6條屬義務沒收之物，竟以他被告另案沒收而未諭知
    沒收，但若另案改判，沒收部分豈不落空？(5)未說明成品、
    半成品之區別，不足為適用法律之依據。是被告上訴意旨仍
    執陳詞否認犯罪，雖為無理由，惟原判決既有上開可議，仍
    屬不可維持，自應由本院將原判決撤銷改判，爰審酌被告為
    公司負責人，不思正常經營事業，異想天開，犯下重罪，惟
    兼衡其尚非取得特殊紙張偽造，惡性較輕，且可能造成之損
    害較小，及犯罪後一再飾詞狡辯，不知悔悟等一切情狀，量
    處如主文第2項所示之刑，以資懲戒。
五、扣案之偽造貨幣成品3302張，均應依妨害國幣懲治條例第 6
    條，不問屬於被告與否，沒收之；而扣案之偽造貨幣半成品
    10395 張，在客觀上雖不足以使人誤認為真幣之外觀，及已
    達可資行使之程度，而認屬偽造完成之幣券，已如前述，然
    其上已附加偽造物品，核與人頭模具2個、防偽線版1個、染
    料12瓶、噴漆 8瓶等消耗品，既分別為被告所製造或持用，
    應認均為其所有，且屬被告供犯本罪所用之物，均應依刑法
    第38條第1項第2款沒收之；至於彩色影印機，查係被告以租
    賃方式占有者；尚難認其已取得所有權，則與沒收之規定不
    合，不予沒收，併此敘明。
據上論斷，應依刑事訴訟法第369條第1項前段、第364條、第299
條第1項前段、第300條，妨害國幣懲治條例第3條第 1項、第6條
、刑法第11條、第38條第 1項第2款、罰金罰鍰提高標準條例第1
條，判決如主文。
本案經檢察官王壬貴到庭執行職務。
中　　華　　民　　國　　94　　年　　10　　月　　7 　　日
　　　　　　　　　刑事第五庭審判長法　官  吳  敦
　　　　　　　　　　　　　　　　  法　官  張傳栗
　　　　　　　　　　　　　　　　　法　官  陳春秋
以上正本證明與原本無異。
如不服本判決，應於收受送達後十日內向本院提出上訴書狀，其
未敘述上訴之理由者並得於提起上訴後十日內向本院補提理由書
（均須按他造當事人之人數附繕本）。
                                  書記官  李家敏
中　　華　　民　　國　　97　　年　　10　　月　　13　　日
附錄：本案論罪科刑法條全文
妨害國幣懲治條例第3條(偽造與變造幣券罪)
意圖供行使之用，而偽造、變造幣券者，處無期徒刑或五年以上
有期徒刑，得併科 5000 元以下罰金。
犯前項之罪，因而擾亂金融，情節重大者，處死刑。
第1項之未遂犯罰之。
